最高法院民事判決　　　　　　　　　　　　　　　八十七年度台上字第一○六二號
　　上　訴　人　鄭麗官
　　被 上訴 人　萬泰商業銀行股份有限公司中壢分公司
　　法定代理人　陳展昇
右當事人間請求清償債務事件，上訴人對於中華民國八十六年八月十三日台灣高等法
院第二審更審判決（八十六年度重上更(一)字第二四號），提起上訴，本院判決如左：
    主  文
上訴駁回。
第三審訴訟費用由上訴人負擔。
    理  由
本件被上訴人主張：訴外人林啟明於民國八十二年十月二十七日，以上訴人及第一審
共同被告何素禎為連帶保證人，向伊借款新台幣（下同）一千四百萬元，約定利息按
年息百分之九點八計算，逾期清償在六個月以內，按上開利率百分之十，超過六個月
，按上開利率百分之二十計付違約金，清償期為八十三年十月二十七日。詎屆清償期
，未經償還等情。爰本於連帶保證之法律關係，求為命上訴人與何素禎連帶給付一千
四百萬元及約定之遲延利息與違約金之判決（何素禎已受敗訴判決確定）。
上訴人則以：系爭借據及約定書上之印章雖為真正，但非伊所親蓋，係何素禎所擅自
加蓋，伊與被上訴人間並無保證關係存在。又伊雖曾於授信約定書上簽名，但伊不知
該文書係供借款之用等語。資為抗辯。
原審依調查證據為辯論之結果，以：被上訴人主張之前揭事實，業經提出借據及授信
約定書為證，上訴人對於親自在授信約定書上簽名及印章之真正均不否認，而借據上
經載明上訴人為連帶保證人，且借據上之印章與授信約定書上之印章相同，形式上已
足認定兩造間已成立保證關係。查被上訴人辦理本件授信對保手續之承辦人吳仁豪陳
稱，其於八十二年十月十八日至台北市○○○路何素禎租賃之房屋辦理對保，包括上
訴人在內之四個保證人均到場，授信約定書上之上訴人姓名係其本人親自簽名，印章
則係授權何素禎蓋用，上訴人均看過內容才在約定書上簽書姓名及住址等語。上訴人
對於吳仁豪所陳之上開事實，除辯稱就約定書上所載密密麻麻之文字未予審閱，且以
為該約定書係供過戶之用外，餘均不爭執。惟查，吳仁豪既為銀行人員，其到場對保
，顯即為授信之目的而來，且其餘之保證人對於保證之事實均無異詞，何獨上訴人不
了解授信約定書之意義？再吳仁豪並非代書，所提交上訴人簽名之文件，衡情應與過
戶文件無關，上訴人非不識字，亦非無經驗之人，卻指其誤授信約定書為過戶文件，
實難想像，亦有悖常理。次查，由上訴人所簽名之授信約定書第一條載明：「本約定
書所稱一切債務，係指立約人對貴行所負之票據、借據、墊款、保證等債務及其他債
務，……。」；授信約定書對保欄左側之註記則載明：「本戶與貴行往來憑簽蓋右列
留存印鑑即生效力。」而被上訴人之「辦理簽約對保應行注意事項」第三項亦載明：
「有關授信往來之債權憑證及一切契據文件上所蓋之圖章，均應與授信約定書上之留
存印鑑相符。」第四項第一款第二目載明：「對保時應於授信約定書之立約定書人處
及對保簽名處親自簽名，並填妥立約日期。」由以上記載，以及證人紀勝雄（被上訴
人審查部科長）之證言，足證被上訴人所稱：「銀行只負責在授信約定書上當場對保
，以後任何往來只要印鑑相符即可，銀行對於借據究竟由何人所寫，並不負認定之責
，此為目前銀行界通行之慣例」等語，確屬有據。又上訴人經商有年，對於此銀行界
通行之慣例，當無不知之理，上訴人雖以何素禎自美國所寄信函，證明伊印章係遭被
上訴人之行員所盜蓋云云。姑不論此一單純之書函並無證據能力，且該信函乃表示：
「我當初也太疏忽了，竟把姊夫（即上訴人）交待我辦產權過戶的印鑑交給銀行的經
辦員蓋，弄得現在銀行亦把姊夫牽連下去」等語。由該信函之述，亦未表示印章係
被上訴人之行員所盜蓋，故上訴人辯解，其印章係遭人盜蓋乙節，委無可採。復查，
本件系爭借據究竟係上訴人於何時何地與被上訴人所訂立？係由何人所簽名蓋章？雖
因主債務人林啟明已於八十六年三月二十日死亡，負責辦理本件貸款手續之何素禎則
遠走美國，其餘連帶保證人林柏模、林慧玲則為林啟明之子女，不與聞本件貸款，致
使系爭借據究竟如何簽訂，無從查證。惟從以上銀行確曾對保，且上訴人借據上之印
章與授信約定書上之印鑑相符，已足證明上訴人與被上訴人間確已成立連帶保證契約
。至於借據縱非上訴人所親自簽名蓋章，亦不足以推翻兩造間成立之連帶保證關係。
又授信約定書與借據所載日期是否同一日與上訴人應否負保證責任無關，上訴人指被
上訴人於準備程序中謂二者係同一日制作為不實云云，亦不足為上訴人有利之認定。
再查，上訴人簽立授信約定書之時間為八十二年十月十八日，但消費者保護法於八十
三年一月十一日始公布施行，本於法律不溯既往之原則，在該法實施前被上訴人既無
從依該法將授信契約供上訴人審閱及考慮。上訴人指摘被上訴人未依消費者保護法施
行細則第十一條之規定，將定型化之授信約定書，予上訴人三十日以內之合理期間審
閱，則不論簽章是否真正，上訴人無保證責任可言之防禦方法，亦不足取。綜上所述
，本件被上訴人本於連帶保證之法律關係，訴求上訴人給付一千四百萬元及約定利息
暨違約金，於法洵無不合。為其心證之所由得，因而維持第一審所為上訴人敗訴之判
決，駁回其上訴，經核於法並無違誤。上訴論旨，猶就原審取捨證據、認定事實之職
權行使，指摘原判決不當，求予廢棄，非有理由。
據上論結，本件上訴為無理由，依民事訴訟法第四百八十一條、第四百四十九條第一
項、第七十八條，判決如主文。
中      華      民      國    八十七    年      五      月      八      日
                              最高法院民事第三庭
                                  審判長法官  范  秉  閣
                                        法官  朱  建  男
                                        法官  曾  煌  圳
                                        法官  許  澍  林
                                        法官  鄭  玉  山
      右正本證明與原本無異
                                              書  記  官
中      華      民      國    八十七    年      五      月    二十五    日
